臺灣臺南地方法院民事判決　　　　　　　99年度訴字第1392號
原　　　告　中國信託商業銀行股份有限公司
法定代理人　辜濂松
訴訟代理人　周侑增
被　　　告　王屏祥
被　　　告　王屏順
上列當事人間請求請求塗銷抵押權登記事件，經本院於民國100
年4月13日言詞辯論終結，判決如下：
    主  文
原告之訴駁回。
訴訟費用由原告負擔。
    事實及理由
壹、被告王屏祥經合法通知，未於最後言詞辯論期日到場，核無
    民事訴訟法第386條所列各款情形，依民事訴訟法第385條第
    1項前段之規定，准原告之聲請，由其一造辯論而為判決。
貳、原告主張：
  一、被告王屏祥積欠原告借款債務，業經本院核發99年司促字
      第13733號支付命令在案，被告王屏祥應清償原告新臺幣
      （下同）1,950,160元及依執行名義應清償之利息、違約
      金，雙方確有債權債務存在關係。原告幾經積極催討，被
      告王屏祥皆未清償。嗣於民國99年9月23日調查被告王屏
      祥之財產所得，始知被告所有如附件所示之不動產，以買
      賣為原因移轉登記予其兄即被告王屏順，而被告王屏祥名
      下已無其他財產。
  二、被告二人為兄弟之親屬關係，雖非同住一地，就生活起居
      上應有親密往來聯繫，並非素不相識之人，且被告王屏祥
      於94年12月19日移轉系爭房地後，即未依約還款，被告王
      屏祥明知積欠原告款項未清償，仍為該移轉行為，此舉顯
      有脫產逃避債務之故意，致原告不能就該不動產追償，故
      可認被告間就系爭房地並無真實買賣意思及價金之交付，
      準此可知被告間所為買賣行為顯係虛偽，依民法第87條第
      1項規定，其法律行為應屬無效，原告主張依民法第242條
      代位被告王屏祥所有權權利，請求依民法第113條之規定
      回復登記為被告王屏祥所有。
  三、退步言之，縱被告間就系爭房地之買賣並非通謀虛偽意思
      表示而無效，惟被告王屏祥明知積欠原告債務未清償，被
      告王屏順對於王屏祥之財務狀況應非不知情，原告自得依
      民法第244條第2項規定請求撤銷被告間就系爭不動產之買
      賣行為及所有權移轉行為，並請求被告王屏順塗銷系爭所
      有權移轉登記。
  四、又依被告所陳述之買賣過程，被告王屏順於本件買賣過程
      既未支付任價金予被告王屏祥，則其移轉系爭不動產之行
      為應屬無償行為，原告亦得依民法第244條第1項之規定主
      張撤銷。
  五、並聲明：
    1.先位聲明：
      確認被告間就附表不動產地於94年12月6日之買賣關係
      不存在。
      被告王屏順應將前揭不動產於94年12月19日所為之所有
      權移轉登記予以塗銷。
    2.備位聲明：
      被告間就附表不動產於94年12月6日之買賣債權行為及
        於94年12月19日所有權移轉登記之物權行為，均應予撤
        銷。
      被告王屏順應將前揭不動產於94年12月19日以買賣為原
        因所為之所有權移轉登記予以塗銷。
參、被告王屏順則抗辯：
  一、被告間確有訂立買賣契約，並已向地政事務所為移轉登記
      ，故被告間之買賣契約並非通謀而為虛偽意思表示，原告
      主張該買賣契約為通謀虛偽意思表示，自應就該事實負舉
      證之責。
  二、被告王屏祥原以系爭不動產向台新銀行為抵押貸款，尚有
      一百多萬元未清償，其因無力清償餘款，遂於94年間以20
       0萬元賣予被告王屏順，並於同年12月19日將系爭不動產
      移轉登記。被告王屏順除交付現金50萬元外，復於94年12
      月20日向京城商業銀行間借款150萬元，並以上開貸款清
      償被告王屏祥向台新銀行之欠款，被告二人並無通謀虛偽
      意思表示，二人雖為兄弟關係，然經濟均各自獨立，互不
      相關，原告僅以被告為兄弟關係即認定為通謀虛偽意思表
      示，顯屬個人推測之詞，與事實不符。
  三、被告王屏祥與被告王屏順之買賣契約為真正，且買賣價金
      符合市場行情，又被告王屏順並不知悉被告王屏祥對原告
      有積欠債務之狀況，因之，原告應不得請求法院撤銷之。
  四、聲明：
    1.原告先位及備位之訴均駁回。
    2.訴訟費用由原告負擔。
肆、被告王屏祥則未於言詞辯論期日到場，亦未提出書狀作何聲
    明或陳述。
伍、得心證之理由：
  一、查被告王屏順、王屏祥係兄弟關係，又附表所示之系爭不
      動產原登記為被告王屏祥所有，於94年12月19日以買賣為
      原因（原因發生日期：94年12月6日），辦理所有權移轉登
      記予被告王屏順。又被告王屏祥原以系爭不動產為擔保向
      台新銀行借款1,282,695元，嗣被告王屏順於94年12月20
      日向京城商業銀行借款以清償被告王屏祥上開借款。另被
      告王屏祥於93年11月1日向原告請領信用卡使用，卡號：
      0000000000000000。其至99年4月30日止累計消費記帳1,0
      67,950元未給付，又於92年12月15日向原告借款500,000
      元，約定分50期攤還，惟被告王屏祥尚欠562,281元（其
      中本金為300,884元，利息為261,397元）未清償，復於92
      年3月19日向原告借款320,000元，約定自92年3月19日起
      至96年3月19日止，循環動用利息按年利率百分之18.25採
      固定計付。惟被告王屏祥於95年4月17日後未依約清償本
      息，計尚欠原告319, 929元及自95年4月18日起按年利率
      百分之18.25計算之利息及違約金等迄未清償。本院遂於
      99年5月12日以99年度司促字第13733號核發支付命令確定
      在案等情，有土地及建物登記謄本、不動產異動索引、戶
      籍謄本（參本院卷第10-26頁）、臺南縣永康地政事務所
      99年11月4日所登記字第090008666號函附登記資料（同上
      卷第19-58頁）、京城商業銀行東台南分行99年12月8日京
      城東分字第470號函附授信契約資料、放款撥款傳票（同
      上卷第75-91頁、第105 -108頁）附卷可佐，並經本院職
      權調取本院99年度司促字第13733號支付命令卷核閱無訛
      ，且為兩造所不爭，自堪信為真實。
  二、按確認法律關係之訴，非原告有即受確認判決之法律上利
      益者，不得提起之，民事訴訟法第247條前段定有明文。而
      該條所謂即受確認判決之法律上利益，係指因法律關係之
      存否不明確，致原告在私法上之地位有受侵害之危險，而
      此項危險得以對於被告之確認判決除去之者而言（最高法
      院42 年臺上字第1031號判例參照）。原告主張其為被告
      王屏祥之債權人，被告王屏祥無資力可供清償其積欠原告
      之債務，被告間就系爭不動產於94年12月所為之買賣行為
      係出於通謀虛偽意思表示，被告王屏祥以上開買賣行為為
      原因將系爭不動產所有權移轉登記予被告王屏順，致原告
      上開債權無法受償，則被告間就系爭不動產是否出於通謀
      虛偽意思表示而為買賣、移轉，為原告得否代位被告王屏
      祥請求被告王屏順塗銷系爭不動產所有權登記之前提要件
      ，關乎原告就其對被告王屏祥之債權得否獲得滿足，則原
      告所主張上開法律關係存否不明確，並致債權人即原告私
      法上權利有受侵害之危險，且此項危險得以確認判決除去
      之，足見原告就本件訴訟有即受確認判決之法律上利益，
      其提起本件確認之訴，於法即無不合，先予敘明。
  三、先位聲明部分：按民法第87條第1項所謂通謀虛偽意思表
      示，乃指表意人與相對人互相故意為非真意之表示而言，
      故相對人不僅須知表意人非真意，並須就表意人非真意之
      表示相與為非真意之合意，始為相當，若僅一方無欲為其
      意思表示所拘束之意，而表示與真意不符之意思者，尚不
      能指為通謀而為虛偽意思表示，在贈與或買賣契約，亦不
      能僅因契約當事人間有特殊親誼關係或價金之交付不實，
      即謂該贈與或買賣係通謀虛偽成立。查本件原告僅以被告
      王屏祥積欠債務，且與被告王屏順為兄弟關係即推認本件
      買賣契約即屬通謀虛偽意思表示，尚屬無據。蓋積欠債務
      之人與其親屬間仍有可能成立買賣契約，至於動機是否為
      圖為脫產，乃屬成立買賣契約之動機，尚非因此可遽認被
      告間買賣契約及移轉過戶之物權契約乃為通謀虛偽意思表
      示。況本件被告王屏順即買受人業已支付價金（即向京城
      商業銀行借款1, 282,695元，清償出賣人即被告王屏順對
      台新銀行之欠款），足證被告間確有買賣行為無訛，而原
      告復未另舉其他證據足資證明被告等乃通謀虛偽意思表示
      成立系爭買賣契約，因此原告主張確認被告間之買賣契約
      債權及物權契約均屬無效，及因契約無效而請求被告塗銷
      附表所示不動產之移轉登記等請求，均無理由，併予駁回
      。
  四、備位聲明部分：
   1、按債務人所為之有償行為，於行為時明知有損害於債權人
      之權利者，以受益人於受益時亦知其情事者為限，債權人
      得聲請法院撤銷之；債權人依第二項之規定聲請法院撤銷
      時，得並聲請命受益人或轉得人回復原狀，民法第244條
      第2項、第4項前段固分別定有明文，惟明知之事實對於債
      權人為有利，應由主張其事實存在之債權人負舉證責任，
      不能僅以推定之詞資為不利於債務人之判斷。又債務人處
      分其現有財產而得有相當對價者，非必生資力減少之結果
      ，不得概謂為詐害行為（最高法院44年度台上字第1032號
      判決、54年度台上字第3128號判決意旨參照）。再按民法
      第244條第2項之撤銷權，以債務人於行為時及受益人於受
      益時均知有損害於債權人之事實，為其發生之特別要件，
      自應由主張此項撤銷權存在之原告就上開事實之存在負舉
      證之責任。本件被告間就系爭不動產之所有權移轉核屬有
      償行為，已如前述，依上開說明，就行使撤銷權所需具備
      之「債務人所為之有償行為有損害於債權人之權利」及「
      債務人於行為時及受益人於受益時均知有害於債權人」等
      要件，自應由原告負舉證責任。
   2、查本件被告間就系爭不動產所為移轉，係以被告王屏順代
      償被告王屏祥之債務為對價，乃屬有償行為，業如前述，
      則原告依民法第244條第1項規定訴請撤銷被告間贈與之債
      權行為及移轉登記之物權行為，並依同條第4項規定訴請
      被告王屏順復原狀，塗銷登記，即非有據，自無從准許。
   3、次查本件原告主張被告間之有償行為已損害原告之權利，
      無非係以被告王屏祥負債期間曾向被告王屏順及其母李嬌
      借貸助為由，認定被告王屏順知悉原告對王屏祥債權之存
      在。然查，原告之債權係於99年5月12日始取得支付命令
      ，又依上開支付命令所載之債權觀之，被告王屏祥係於95
      年4月17日違約，則於94年12月19日以買賣為原因，移轉
      附表之不動產時，被告王屏順斷不可能知悉該所有權移轉
      登記會損害原告債權之可能。被告王屏順雖承認知悉被告
      王屏祥無資力繳納房屋貸款，但未承認知悉被告王屏祥積
      欠原告之信用貸款未繳納，因此尚須由原告舉證被告王屏
      順知悉被告王屏祥對原告之債務存在，且有遲延履行之情
      況，但原告就上揭事項並未提出證據佐證，況縱使被告2
      人為兄弟關係，惟親屬間經濟各自獨立而互不相涉，應屬
      當今社會之常態，縱感情甚篤，相互間亦不必然知悉對方
      之財務狀況，故實無法僅以被告間係屬兄弟關係，即推論
      被告王屏順於受益時必知有害於原告之債權。此外，原告
      並未舉出其他確切證據以實其說，則原告主張被告間之有
      償行為已損害原告之權利，及被告於行為時均已明知該有
      償行為有害及原告債權云云，即無從採信。準此，被告間
      就系爭不動產所為之買賣及移轉所有權之行為，核與民法
      第244條第2項所規定有償詐害行為之要件未符，自難依上
      開規定予以撤銷。則原告備位之請求，於法無據，自應予
      駁回。
陸、據上論結，本件原告之訴均為無理由，依民事訴訟法第78條
    、第87條第1項前段，判決如主文。
中    華    民    國   100    年    4     月    27    日
                  民事第三庭    法  官  廖建彥
以上正本係照原本作成。
如對本判決上訴，須於判決送達後20日內向本院提出上訴狀。
如委任律師提起上訴者，應一併繳納上訴審裁判費。
中    華    民    國   100    年    4     月    27    日
                                書記官  蘇玟心